最高法院刑事判決　　　　　　一○○年度台上字第四五七七號
上　訴　人　林炎輝
　　　　　　陳榮春
　　　　　　林潭鋌
上列上訴人等因強盜案件，不服台灣高等法院中華民國一○○年
四月二十九日第二審判決（九十九年度上訴字第二七五九號，起
訴案號：台灣板橋地方法院檢察署九十八年度偵字第六０一０、
六五六七號），提起上訴，本院判決如下：
    主  文
原判決關於林炎輝部分撤銷，發回台灣高等法院。
其他上訴駁回。
    理  由
一、撤銷發回（即林炎輝）部分：
本件原審認定上訴人林炎輝有原判決事實欄（下稱事實欄）所載
之犯行，因而撤銷第一審此部分之科刑判決，改判仍論處林炎輝
犯結夥三人以上，攜帶兇器，侵入住宅強盜罪刑，固非無見。
惟查：(一)、有罪判決書之事實欄，為判斷適用法令當否之準據，
應將法院認定該當犯罪構成要件之事實，翔記於事實欄，始足判
斷其適用法令是否正當；且應於理由內逐一說明其憑以認定之證
據，使事實認定與理由說明，互相適合，方為合法。倘若事實欄
無此記載，而理由加以說明，則判決理由失其依據；事實已有記
載，理由未予說明；事實認定與理由說明，不相一致；理由與理
由之間，前後之記載齟齬。按諸刑事訴訟法第三百七十九條第十
四款規定，均屬判決不載理由，或所載理由矛盾，其判決當然為
違背法令。本件事實欄記載：「……兩人（指林炎輝、陳榮春）
遂基於意圖為自己不法所有之犯意聯絡，『共謀』強盜上開處所
，惟因林炎輝曾居住上址，與屋主蔡春江及房客彭永年熟識，為
免遭識破，遂請陳榮春另尋他人一同前往強盜，陳榮春乃再糾集
有共同意圖為自己不法所有犯意聯絡之林潭鋌、沈朕秀（綽號阿
其）加入。……」、「所得贓物因未如林炎輝所預期，因此僅由
陳榮春、林潭鋌、沈朕秀三人朋分」等情（見原判決第三頁第十
七行至第二十二行，第五頁第七、八行）。如果均屬實，似認事
前謀議強盜者僅為林炎輝與陳榮春，且林炎輝並未分到所強盜之
財物。然原判決理由欄（下稱理由欄）卻說明：「被告林炎輝、
陳榮春、林潭鋌、沈朕秀對於被害人彭永年住居之房屋內尚有其
他人同住之事實既已知悉，……，足徵強盜屋內之林鈺婷、葉雅
玲、蔡春江等人財物，原在渠等計劃範圍，並無逾越被告林炎輝
與被告陳榮春、林潭鋌、沈朕秀共同謀議之範圍。」、「然以被
告林炎輝、陳榮春、林潭鋌、沈朕秀等人既有事前謀議，至現場
勘查地形，分別備置器械等作案工具使用……，以被告林炎輝、
陳榮春、林潭鋌、沈朕秀事前縝密籌畫，事中囂張行搶，事後朋
分財物，……」等語（見原判決第二十一頁第二十三行至第二十
五行、第三十行至第二十二頁第一行，第二十四頁第八、九、十
四、十五行）。苟均屬非虛，似認事前謀議強盜者有林炎輝、陳
榮春、林潭鋌及沈朕秀等四人，而林炎輝事後亦有分得強盜之財
物。則上開理由欄之說明與事實欄記載不盡相符，有判決理由矛
盾之違法。(二)、原判決事實認定：「民國九十七年十月初某日，
林炎輝前往林潭鋌（綽號小涵）位於台北市○○區○○街住處，
適陳榮春（綽號阿春）亦在該處，閒聊間陳榮春告以目前經濟拮
据，缺錢花用，林炎輝乃告以彭永年頗有財力，其住處除彭永年
居住外，僅有曾國勳之配偶蔡春江及子女同住，出入單純，可加
利用，兩人遂基於意圖為自己不法所有之犯意聯絡，共謀強盜上
開處所，惟因林炎輝曾居住上址，與屋主蔡春江及房客彭永年熟
識，為免遭識破，遂請陳榮春另尋他人一同前往強盜，陳榮春乃
再糾集有共同意圖為自己不法所有犯意聯絡之林潭鋌、沈朕秀（
綽號阿其）加入。謀議既定，林炎輝即於九十七年十月十一日前
某日，將其所持有該屋之備份鑰匙交付陳榮春……」等情（見原
判決第三頁第十二行至第二十四行）。如果屬實，似認係林炎輝
僅有事前提供可行強盜目標之情資予陳榮春，並要求陳榮春需「
夥同他人」之謀議，及交付欲強盜目標所在房屋之備份鑰匙予陳
榮春之行為。即林炎輝事前僅與陳榮春共同謀議，其與林潭鋌、
沈朕秀間在事前似無任何謀議或接觸行為。惟理由說明則述：
「被告陳榮春、林潭鋌並於案發當日上午至現場勘察地形，期間
林潭鋌並曾以電話0000000000與被告林炎輝0000000000通聯，其
後林潭鋌並至新北市○○區○○路林炎輝住處與林炎輝見面……
」、「被告林潭鋌又於與被告陳榮春前往勘察地形時，又與被告
林炎輝通聯，事後並至林炎輝永和路住處，足證被告林炎輝與被
告陳榮春、林潭鋌間有犯意聯絡，足證被告林炎輝與被告陳榮春
、林潭鋌間有犯意聯絡」等語（見原判決第十五行至第二十一行
，第二十一頁第十八行至第二十行）。似認最初雖僅有林炎輝與
陳榮春共同謀議，但林潭鋌於實行強盜行為前，亦有與林炎輝聯
絡，知情林炎輝與陳榮春共同謀議之事，而與林炎輝亦有犯意之
聯絡。則關於林潭鋌與林炎輝間此部分之犯意聯絡，原判決並未
於事實欄中載明，此部分理由之說明即失其事實之依據，難謂適
法。(三)、刑事訴訟法第一百條之三第一項規定：「司法警察官或
司法警察詢問犯罪嫌疑人，不得於夜間行之。但有左列情形之一
者，不在此限︰一、經受詢問人明示同意者。二、於夜間經拘提
或逮捕到場而查驗其人有無錯誤者。三、經檢察官或法官許可者
。四、有急迫之情形者。」。揆其立法意旨，係因「夜間乃休息
之時間，為尊重人權及保障程序之合法性，並避免疲勞詢問，爰
增訂本條，規定司法警察官或司法警察原則上不得於夜間詢問犯
罪嫌疑人，但為配合實際狀況，如受詢問人明示同意者、……，
則不在此限，以資兼顧。」。顯見除經受詢問人明示同意或有同
條其他法定事由者外，司法警察官或司法警察詢問犯罪嫌疑人，
應不得於夜間行之。為免因而影響、壓縮警方詢問犯罪嫌疑人之
時間，同法第九十三條之一亦規定依同法第一百條之三第一項規
定不得為詢問所經過之時間不予計入應予移送法院之二十四小時
內。為貫徹該法第一百條之三第一項尊重人權、保障程序合法性
及避免疲勞詢問，司法警察官或司法警察欲在夜間詢問犯罪嫌疑
人時，除有其他法定事由外，自應先行詢問犯罪嫌疑人是否明示
同意，即犯罪嫌疑人於明示同意夜間詢問後，該次筆錄製作完成
前，亦得於任何時間變更其同意，改拒絕繼續接受夜間詢問，司
法警察官或司法警察並應即時停止其詢問之行為；遇有司法警察
官或司法警察詢問筆錄製作完成後，欲再行詢問者，亦應重為詢
問犯罪嫌疑人是否同意，並為相同之處理。不得僅因已取得犯罪
嫌疑人之同意，即謂司法警察官或司法警察有權繼續詢問犯罪嫌
疑人至全部詢問事項完成為止，或於同一夜間，司法警察官或司
法警察有權多次詢問犯罪嫌疑人並製作筆錄，否則無異變相限制
犯罪嫌疑人同意權之行使，除難免疲勞詢問之流弊外，亦與立法
目的相牴觸。是司法警察詢問犯罪嫌疑人如違背上開規定，其所
取得被告或犯罪嫌疑人之自白或其他不利之陳述，不得作為證據
，但經證明其違背非出於惡意，且該自白或其他不利陳述係出於
供述者之自由意志者，不在此限，刑事訴訟法第一百五十八條之
二第一項復定有明文。就是否具有同法第一百條之三第一項所定
之例外情形，如有爭執，因關係是否有同法第一百五十八條之二
第一項前段之適用，應由檢察官負舉證責任，並應於判決內說明
其判斷之理由，始為適法。卷查林潭鋌於九十八年二月十一日十
七時二十分起開始接受警方第一次詢問，迄至同日十六時五分之
夜間屆至時，警察詢問林潭鋌是否同意接受夜間詢問時，林潭鋌
為拒絕之表示，警察即結束詢問。嗣於同日夜間二十三時五十八
分起警察再行詢問林潭鋌時，警察未重為詢問林潭鋌是否同意夜
間詢問，即逕行製作第二次警詢筆錄，迄至翌（十二）日凌晨一
時十五分始結束詢問，此有該二次警詢筆錄在卷可稽（見九十八
年度偵字第六０一０號偵查卷第八頁至第十六頁）。是上開第二
次警詢筆錄，警察既未詢問林潭鋌是否同意接受夜間詢問，又似
無刑事訴訟法第一百條之三第一項所定各款之例外情形，自不符
合該條項所規範之法定程式。原判決雖明林潭鋌之警詢筆錄因
與審判中不符，且符合具有較可信之特別情況及為證明犯罪事實
存否所必要之情形而具有證據能力之理由（見原判決第六頁第二
十一行至第七頁第九行），然就上開違反夜間詢問之第二次警詢
筆錄，是否仍具有證據能力則未為任何之說明，即遽以採為論處
林炎輝罪刑之證據，亦嫌理由欠備。林炎輝上訴意旨指摘原判決
違法，尚非全無理由，應認原判決關於林炎輝部分有發回更審之
原因。
二、上訴駁回（即陳榮春、林潭鋌）部分：
按刑事訴訟法第三百七十七條規定，上訴於第三審法院，非以判
決違背法令為理由，不得為之。是提起第三審上訴，應以原判決
違背法令為理由，係屬法定要件。如果上訴理由書狀並未依據卷
內訴訟資料，具體指摘原判決不適用何種法則或如何適用不當，
或所指摘原判決違法情事，顯與法律規定得為第三審上訴理由之
違法情形，不相適合時，均應認其上訴為違背法律上之程式，予
以駁回。本件原審審理結果，認為上訴人陳榮春、林潭鋌與沈朕
秀基於意圖為自己不法所有之犯意聯絡，以原判決事實欄所載之
分工方式，結夥三人以上，攜帶兇器，侵入彭永年住宅強取彭永
年及葉雅玲、蔡春江、林鈺婷之財物得逞之犯行明確，因而撤銷
第一審此等部分之科刑判決，改判仍論陳榮春、林潭鋌犯結夥三
人以上，攜帶兇器，侵入住宅強盜罪，均累犯，各處有期徒刑八
年、七年六月。已詳調查、取捨證據之結果及憑以認定犯罪事
實之心證理由。並就陳榮春、林潭鋌否認犯行之供詞及其等所辯
各語認均非可採，予以論述。按證據之取捨、證據證明力之判斷
，以及事實有無之認定，屬事實審法院之職權，苟其取捨判斷與
認定，並不違背論理法則及經驗法則，即不容任意指為違法，而
執為適法之第三審上訴理由。且經驗與論理法則等證據法則，俱
屬客觀存在之法則，非當事人主觀之推測，若僅憑上訴人之主觀
意見，漫事指為違背經驗與論理等證據法則，即不足以辨認原判
決已具備違背法令之形式。原判決依憑：林炎輝、陳榮春、林
潭鋌於警詢、原審及林炎輝於警詢之部分供詞；證人林鈺婷、
葉雅玲、蔡春江、彭永年於第一審之證詞；證人葉國勳於偵查
及第一審之證言；由沈朕秀攔搭計程車之監視翻拍照片；台
灣板橋地方法院九十七年十一月十二日九七年聲監字第000985號
通訊監察書，及九十七年十一月二十九日林炎輝所持用門號0000
000000號行動電話與林潭鋌所持用門號0000000000號行動電話之
通訊監察譯文等證據資料，綜合判斷，資以認定陳榮春、林潭鋌
與沈朕秀等人基於意圖為自己不法所有之犯意聯絡，以事實欄所
載之分工方式，結夥三人以上，攜帶兇器，侵入住宅強取財物得
逞之犯行。並指駁：陳榮春、林潭鋌否認有為自己不法所有意圖
之犯意，均辯稱：當日前往係向彭永年討債，購買橡膠手套、白
色口罩、膠帶及塑膠束帶等物品係為防身；陳榮春再辯稱：因找
不到彭永年家才換搭計程車，又伊誤認與彭永年同住之蔡春江等
人，與彭永年間為一家人，而一併拘束及搶取財物云云。均為卸
責之詞，不足採信。且說明：(1)林炎輝對彭永年並無新台幣（下
同）五萬元之債權存在，陳榮春、林潭鋌及沈朕秀前往彭永年住
處並非索討債務，而係基於意圖為自己不法所有犯意之聯絡而強
盜之行為；(2)陳榮春在案發現場雖有說彭永年欠錢，關係到二千
萬元云云，而對於陳榮春等人問彭永年是否知道為何來此地？彭
永年曾說：「知道」等語，係彭永年錯誤之意思表示，難據為有
利於陳榮春、林潭鋌之認定等由甚詳。所為論述，俱有卷證資料
可資覆按，核無違背客觀存在之經驗法則與論理法則，自屬原審
採證、認事職權之適法行使，不容任意指為違法。陳榮春、林潭
鋌上訴意旨均以渠等所為係為林炎輝向彭永年討債，並非強盜行
為云云，指摘原判決有理由不備之違法及其所為判斷違反證據法
則，核均係就原審依憑證據所為採證、認事職權之合法行使，以
及原判決已論列說明之事項，依憑己見任意指為違法，並重為事
實之爭執，否認犯罪，均非合法之第三審上訴理由。至於陳榮春
其他上訴意旨，並未依據卷內訴訟資料具體指明究竟有如何違背
法令之情事，徒憑己見，泛指原判決有調查未盡、適用法則不當
及違反證據法則之違法，亦非適法之第三審上訴理由。衡以前開
說明，陳榮春、林潭鋌之上訴均違背法律上之程式，應予駁回。
據上論結，應依刑事訴訟法第三百九十七條、第四百零一條、第
三百九十五條前段，判決如主文。
中    華    民    國  一○○  年    八    月   十八   日
                      最高法院刑事第十庭
                          審判長法官  賴  忠  星  
                                法官  呂  丹  玉  
                                法官  吳      燦  
                                法官  蔡  名  曜  
                                法官  葉  麗  霞  
本件正本證明與原本無異
                                      書  記  官  
中    華    民    國  一○○  年    八    月  二十四  日
                                                       s